【裁判字號】    99,家上,5
【裁判日期】    991013
【裁判案由】    離婚
【裁判全文】
臺灣高等法院花蓮分院民事判決           99年度家上字第5號
上  訴  人  甲○○
訴訟代理人  魏辰州律師
被上訴人    乙○○
訴訟代理人  林國泰律師
上列當事人間離婚事件，上訴人對於中華民國99年2月26日臺灣
花蓮地方98年度婚字第172號第一審判決提起上訴，本院於99年9
月17日言詞辯論終結，判決如下：
    主  文
原判決廢棄。
被上訴人在第一審之訴駁回。
第一、二審訴訟費用由被上訴人負擔。
    事實及理由
甲、程序方面
    按，臺灣地區與大陸地區人民關係條例第52條第2項規定，
    判決離婚之事由，依臺灣地區之法律。查本件被上訴人為中
    華民國國民，上訴人則為大陸地區人氏，有卷附戶籍謄本及
    中華人民共和國結婚公證書影本各乙件在卷可稽（附於原審
    卷第15頁、第28頁），是本件兩造離婚事由，依諸上開規定
    ，自應適用中華民國法律，合先敘明。
乙、實體方面
一、被上訴人主張
(一)於原審起訴主張：
  (一)被上訴人於92年9月19日在大陸貴州與上訴人結婚。兩造結
    婚未久，被上訴人即申請上訴人來台，上訴人來台居住約3
    個月又返回大陸，之後被上訴人曾前往大陸地區找上訴人，
    並經上訴人之舅舅建議在貴州省興義市購買一棟價值美金1
    萬5千元之房屋。不久，被上訴人即帶同上訴人返回台灣，
    由於被上訴人乃退休人員，上訴人即要求被上訴人讓其參加
    國軍花蓮總醫院之「照顧服務員」訓練，惟於上訴人取得「
    照顧服務員」資格後即開始在外打工賺錢，並對被上訴人稱
    ：「你那麼大的年紀，我不是真的要嫁給你，我來台灣的目
    的只是要玩一玩，打工賺錢而已」等語，令被上訴人灰心、
    難過。
  (二)此時上訴人即過著喜愛相約鄉親晚上飲酒歌唱之夜生活，經
    常凌晨2、3時，甚至次日8、9時才返回住處，被上訴人因擔
    心上訴人晚歸，有安全上之疑慮，因而無法安心入眠，並利
    用手機電話聯絡，但均是關機無音訊。但上訴人一返回家中
    ，竟無視被上訴人對其之關懷，反而借酒裝瘋，甚至藉酒瘋
    抓傷被上訴人。
  (三)被上訴人不幸於97年6月底突然中風，臥病在床，在被上訴
    人出院後之97年7月19日乃由上訴人預謀介紹安排住進「長
    春安養中心」，此時上訴人以需房屋貸款資助其弟解困為由
    ，即於隔日（97年7月20日）搭機返回大陸地區，置被上訴
    人於不顧。被上訴人在「長春安養中心」經常打5、6次電話
    給在大陸之上訴人，要其回來照顧被上訴人，但上訴人一直
    藉故不返台，被上訴人於97年9月17日再次因病變住院，97
    年9月26日出院，期間每天以電話請上訴人早日回來到院照
    顧，上訴人卻叫被上訴人另請人照顧，直到98年1月6日上訴
    人回到台灣後，表明這次回來只是要找工作，不可能在安養
    中心照顧被上訴人，因此，上訴人目前雖然人在台灣，但被
    上訴人根本不知其意圖，也因此上訴人對於已中風之被上訴
    人住進安養院之事，根本不聞不問，一心只想賺錢取得身分
    證，上訴人之行為顯係惡意遺棄被上訴人之繼續狀態之中，
    故上訴人自得爰依民法第1052條第1項第5款規定訴請裁判離
    婚。
  (四)又兩造分居迄今已年餘，上訴人既不關心臥病在床且年邁之
    被上訴人之生活，且上訴人於98年4月18日到安養院見被上
    訴人時，竟向被上訴人表示：「今年就可以拿長期居留證，
    滿6年，我就可以拿長期居留，長期居留，就是『離婚』，
    我也可以不回去」、「你要跟我離婚，離掉了，我可以不走
    ，也沒有關係」等語，顯見上訴人與被上訴人結婚之目的，
    並非在與被上訴人共同組成美滿家庭，以照顧年邁之被上訴
    人終老，實乃係遂其藉由以合法結婚名義，利用被上訴人人
    頭身分來台打工賺錢，並取得長期居留證或身分證後，得以
    自由自在地在台灣地區工作和居住之權利，根本未將被上訴
    人當作得託付終生之伴侶，因此，兩造徒有夫妻之名，而無
    夫妻之實，夫妻恩愛感情基礎業已動搖，已生破綻而無回復
    之希望，且被上訴人實難忍上訴人喜歡夜生活之劣性，已悖
    於人倫生活秩序而達倘處於同一情況下，任何人均將喪失維
    持婚姻意欲之程度，且屬可歸責於上訴人之事由，爰併依民
    法第1052條第2項規定訴請裁判離婚。
(二)對上訴人上訴理由之抗辯：
    兩造婚後因認知與期待不同，難以溝通協調、日積月累、鴻
    溝已深，且因雙方意見相左或誤解已深，無從以理性和平方
    式溝通解決，難期真正改善兩造間夫妻關係。又兩造已長達
    一年多未共同生活，提起本件訴訟後二人幾形同陌路，顯見
    感情生活、精神生活、物質生活及雙方家庭關係等維繫婚姻
    等生活之要素，均出現嚴重破綻而難以維持婚姻關係，且本
    案於原審訴訟期間，兩造眼神並未交會及互動，雙方態度冷
    漠，足見兩造婚姻關係恩愛基礎已嚴重破壞殆盡。是本件兩
    造生活有敵對障礙，客觀上已達於不能排除之程度，則兩造
    徒以夫妻之名羈拌雙方，亦為婚姻之目的所不容，任何人處
    於此情況下，均會有喪失維持婚姻之意欲。故原審以本案已
    符合民法第1052條第2項規定判決兩造離婚，並無違誤。另
    者，雖上訴人提出99年4月3日之兩造錄音譯文，試圖讓外人
    以為兩造婚姻關係尚有轉寰餘地之可能，被上訴人除否認該
    錄音內容之證據能力外，因該對話錄音係在上訴人受到原審
    敗訴判決後，為達改判以利其繼續在台打工目的而有目的性
    前往被上訴人所在之安養中心予以計畫性之設局對話，該錄
    音內容不可能改變兩造婚姻恩愛基礎已完全破壞之事實，上
    訴人之上訴顯無理由。
二、上訴人則以下列各語資為抗辯：
(一)否認有被上訴人所稱「上訴人來台後即過著喜愛相約鄉親晚
    上飲酒歌唱之夜生活，經常凌晨2、3時，甚至次日8、9時才
    返回住處，被上訴人因擔心上訴人太晚回來，會有安全上之
    疑慮，因而無法安心入眠，並利用手機電話聯絡但均是關機
    無音，但上訴人一返回家中，竟無視被上訴人關懷，反而借
    酒裝瘋抓傷被上訴人」及「上訴人於97年7月20日搭機前往
    大陸，對於已中風之上訴人不聞不問」等事實。
(二)本件上訴人於被上訴人97年7月間因病入住長春安養中心及
    行政院國軍退除役官兵輔導委員會花蓮榮民之家（下簡稱榮
    民之家）等二機構安養後，仍持續於工暇之時前往探望照顧
    ，除上訴人之私人用品放置於上訴人對面房間置物櫃外，證
    人郭佳雄、屈伸及孫雨容亦均證稱上訴人於被上訴人在上開
    二機構安養期間會前往探視被上訴人，及與被上訴人同住。
(三)又上訴人之生母羅淑仁因罹患腦梗塞、高血壓等疾病，自97
    年7月15日起至同年11月25日住院治療，上訴人因憂母之病
    情，方於97年7月底返回中國大陸照顧其生母，待確認其生
    母病情暫時無礙後，上訴人隨即返回台灣照顧被上訴人，絕
    非置被上訴人於不顧。
(四)至證人即被上訴人之子劉沁燁於原審之證述除與證人郭佳雄
    、屆伸及孫雨容之證述及榮民之家之現場狀況相佐外，另對
    照證人孫雨容98年12月21日之證述「……原告（即被上訴人
    ）之子是反對他們在一起，也反對被告（即上訴人）來探視
    …」等語及兩造99年4月3日之對話譯文內容中被上訴人所述
    「……我想叫你去照顧我一下…，你就不用另外請人了，…
    你現在夾在我兒子與我之間，……我呢是夾在你跟她之間，
    就是說，手心也是肉手背也是肉，對不對，一樣的……」等
    語，益證兩造之婚姻並非已達「嚴重破綻而難以回復」之程
    度，而係證人即被上訴人之子劉沁燁從中作梗所致。上開證
    人劉沁燁所為證述，明顯係因其對於上訴人之主觀好惡而有
    所偏頗，實難以憑信。
(五)再者，任何夫妻一方於婚姻生活過程中如逢爭吵，均難免偶
    而出現較為過激之言詞或行為，是否即可遽認其婚姻關係已
    無存續之價值，尚須依夫妻間相處之各種客觀情事綜合判斷
    ，非可僅憑偶一出現之不當言詞或行為，即完全否認其婚姻
    之存續價值。再以現今外籍人士之所以選擇與臺灣人民締結
    婚姻，或多或少嚮往台灣富足安定之生活，如同臺灣人民彼
    此結縭，亦多會將雙方社經地位列入考量一般，然是否即可
    據此即謂外籍配偶與臺灣人民締結婚姻均心存不良，自不可
    一概而論。本件觀諸兩造間相處之客觀情形，渠等之婚姻關
    係顯然並非如同原判決所稱已達「出現嚴重破綻而難以維持
    」之程度。
三、原審判決上訴人敗訴，上訴人提起上訴，聲明：(一)原判決
    不利於上訴人部分廢棄。(二)上開廢棄部分，被上訴人在第
    一審之訴駁回。被上訴人則答辯聲明：上訴駁回。
四、本件經協議兩造限縮爭點如下：
(一)事實上之爭點
  (1)上訴人來台後是否過著喜愛相約鄉親晚上飲酒歌唱之夜生活
    ，經常凌晨2、3時，甚至次日8、9時才返回住處？被上訴人
    有無因擔心上訴人晚歸，會有安全上之疑慮，因而無法安心
    入眠，並利用手機電話聯絡，但均是關機無音？上訴人有無
    返回家後，無視被上訴人之關懷，反借酒裝瘋，甚至抓傷被
    上訴人？
  (2)上訴人是否於被上訴人中風後，無故於97年7月20日搭機前
    往大陸，並經被上訴人電話連絡返台，仍置之不理？且上訴
    人是否於98年1月6日返台後，仍對被上訴人不加聞問？
  (3)上訴人於98年4月18日至安養院見被上訴人時，向被上訴人
    表示：「今年就可以拿長期居留證，滿6年，我就可以拿長
    期居留，長期居留，就是『離婚』，我也可以不回去」、「
    你要跟我離婚，離掉了，我可以不走，也沒有關係」等語，
    是否足認上訴人僅為來台取得身分證始與被上訴人結婚？
(二)法律上之爭點
  (1)被上訴人前開主張若果屬實，上訴人之行為是否符合民法第
    1052條第1項第5款之惡意遺棄？
  (2)被上訴人前開主張若果屬實，兩造是否已有民法第1052條第
    2項所定其他有重大事由，難以維持婚姻之情形？且若有此
    重大事由，應由何方負責？
五、經查：兩造於92年9月9日在大陸地區辦理公證結婚，於92年
    10月17日返回台灣向花蓮縣吉安鄉戶政事務所辦竣結婚登記
    ，現婚姻仍存續中，為兩造所不爭執，並有被上訴人所提出
    戶籍謄本、經財團法人海峽交流基金會核對屬實之中華人民
    共和國貴州省公證處92年9月19日結婚公證書各乙份在卷可
    憑（原審卷第15頁、第26頁至第28頁），此部分事實堪信為
    真。故本件應審究者厥為上開爭點，爰分別論述如后。
(一)關於前開事實上之爭點(1)，為上訴人所否認，而被上訴人迄
    未舉證以其實說，是被上訴人此部分主張之事實，自屬無據
    ，礙難採信。
(二)關於前開事實上之爭點(2)部分：
  (1)上訴人之母羅淑仁因罹患腦梗塞、高血壓等疾病，自97年7
    月15日起至同年11月25日住院治療，並於98年1月4日再回醫
    院復診等情，有上訴人所提出經中華人民共和國貴州省黔西
    南州興義中心公證處99年6月8日公證之黔西南州中醫院99年
    4月18日疾病證明書在卷可按，而該公證處之公證書並經財
    團法人海峽交流基金會核驗相符，復有該基金會99年8月3日
    （99）核字第083675號證明書可憑（本院卷第91頁至第94頁
    ），足見上訴人所稱其係因憂母之病情，方於97年7月底返
    回中國大陸照顧其生母，待確認其生母病情暫時無礙後，始
    返台等情尚足採信，則上訴人既因母病始滯留家鄉，殊難認
    其係無故對上訴人不加聞問，更難認有何遺棄被上訴人之行
    為，是被上訴人謂上訴人於未顧及其中風，即逕自前往大陸
    ，對其未加聞問，被上訴人有惡意遺棄之事實云云尚無可採
    。
  (2)又證人即榮民之家服務員屈伸於原審證稱：兩造未經常住在
    一起，一個月最多7次，是斷斷續續的，一整天或一個晚上
    ，被上訴人常向其說他要跟上訴人離婚，是因上訴人不陪他
    且會喝酒、抽煙，其未看過他們吵架等語（原審卷第73頁反
    頁）；證人即長春安養中心負責人張偉民及社工孫雨容並證
    述：被上訴人於97年7月19日至98年7月4日入住長春安養中
    心，住宿期間上訴人有與被上訴人同住，頻率一星期約2、3
    天都是晚上，下班後來住，被上訴人雖然中風，但可自理…
    …，上訴人來時在晚上8、9點，第二天一早即離開，未見過
    兩造吵架，但被上訴人之子是反對他們在一起，也反對上訴
    人來探視，但渠等沒有權利拒絕上訴人到安養院，因為是被
    上訴人同意，但有聽被上訴人抱怨上訴人未盡到照顧之義務
    ，被上訴人有時也會反對上訴人來探視，但上訴人已到中心
    也會讓她進來等語（詳原審卷第78頁），再參以被上訴人於
    原審所述：我一直打電話，但她都不回來，……，我住院後
    有再打電話給她要她回來，她都藉故推託不回來。她來看我
    ，我告訴她「我現在在安養中心，不用妳來照顧」，後來安
    養中心老闆就介紹上訴人去工作，上訴人就到慈濟醫院照顧
    別人，只有休假時才來看我等語（詳原審卷第69頁），顯見
    上訴人未與被上訴人同在安養中心居住並照顧被上訴人，反
    至其他醫院從事看護工作，係因被上訴人不滿上訴人返回大
    陸家鄉遲未回台，因此排拒上訴人所致，而上訴人雖未與被
    上訴人在安養中心同住，然仍於一個月至少7次前往安養中
    心探視被上訴人，而被上訴人雖就上訴人未盡到照顧之義務
    有所抱怨，但仍非完全拒絕上訴人至明。抑且，證人即被上
    訴人之子劉沁燁於原審亦證稱：其因其父親情緒很激動，所
    以告訴安養中心的人，不准任何人去探視其父親，包括上訴
    人等語（詳原審卷第69頁），核與證人張偉民及社工孫雨容
    所證：被上訴人之子是反對他們在一起，也反對上訴人來探
    視上訴人等情相符，足見上訴人所稱其未帶被上訴人到醫院
    看診，係因證人劉沁燁要長春安養中心的人不讓其進去，其
    才於8點以後即證人不在場時前往探視被上訴人等語（原審
    卷第69頁），尚非無據。從而，殊難認上訴人於被上訴人居
    住安養中心期間，有故意對被上訴人不加聞問之情，被上訴
    人此部分主張亦非可採。至證人即榮民之家長春樓隊長郭佳
    雄於原審固證稱：上訴人只是偶爾來看被上訴人，看完就走
    ，次數不是很頻繁等語（原審卷第73頁反頁），然其就上訴
    人探視之次數，僅泛稱不是很頻繁，對於上訴人探視之次數
    已不若證人張偉民及孫雨容之證詞明確，況其同時亦稱：其
    不是24小時都在長春樓（即被上訴人在所安養處所）云云，
    是其所為證言，尚難資為上訴人不利之證明。又證人即被上
    訴人之子劉沁燁雖稱：其在安養中心僅看過上訴人一次，之
    後其常常去看被上訴人，但均未見過上訴人，其父親中風後
    ，均係其帶父親到醫院看病，上訴人均不聞不問等語（原審
    卷第68頁）。然證人劉沁燁既阻止上訴人探視被上訴人，對
    上訴人容存有偏見，而上訴人既遭其阻止探視，當係在證人
    不在之時才能前往，是尚難以劉沁燁在安養中心時未見到上
    訴人即遽謂上訴人均未到安養中心，證人劉沁燁之證言自亦
    無法證明被上訴人此部分主張為真，附此說明。
(三)關於前開事實上之爭點(3)部分：
    按上訴人於98年4月18日至安養院見被上訴人時，向被上訴
    人表示：「今年就可以拿長期居留證，滿6年，我就可以拿
    長期居留，長期居留，就是『離婚』，我也可以不回去」、
    「你要跟我離婚，離掉了，我可以不走，也沒有關係」等語
    ，固為上訴人所不爭執，並有被上訴人提出之該錄音譯文在
    卷可按（原審卷第16頁至第18頁），然參以上開錄音譯文最
    初之對話「男方（被上訴人）：妳不要再騷擾我了，我安安
    靜靜多好。女方（上訴人）：唉呀! 老尼姑掛急診，不然我
    不要回來的」及最末之對話「女方：我要是騙得到錢，我早
    就騙錢跑了，我還在在這傻傻等幹嗎。男方：我不懂什麼意
    思？居留證就是長期住在這裡。女方：對。男方：爾後再等
    居留證就可以換身分證。女方：對，你要逼我離婚，就只有
    這樣辦」等（原審卷第16頁、第18頁），顯見兩造於該次錄
    音中所為對話內容係起因於被上訴人數落上訴人，且因上訴
    人認遭被上訴人逼迫離婚，以致上訴人有前開不當之言詞。
    而夫妻間因年齡、文化及價值觀之差異迭有爭吵，尚屬人之
    常情，且於爭吵中難免出現過激之語言，是上訴人於與被上
    訴人爭吵中為前開不當言詞固有非是，但尚難憑此偶發之爭
    執，得遽認上訴人與被上訴人結婚純為取得中華民國身分證
    ，而無與被上訴人共同生活之真意。是上訴人辯稱於錄音中
    之上開所言，係純屬夫妻爭吵中一時過激之言詞等語應可採
    信，被上訴人稱上訴人實無結婚之真意云云，要非可取。
六、按夫妻之一方以惡意遺棄他方在繼續狀態中者，他方得向法
    院請求離婚，民法第1052條第1項第5款定有明文。而所謂夫
    妻之一方，以惡意遺棄他方，在繼續狀態中者，係指「夫或
    妻無正當理由，不盡同居或支付家庭生活費用之義務而言。
    」、「夫妻之一方以惡意遺棄他方者，不僅須有違背同居義
    務之客觀事實，並須有拒絕同居之主觀情事，始為相當。」
    （最高法院39年臺上字第415號、49年台上字第1251號判例
    參照）。本件上訴人既非故意不與被上訴人同住，亦無證據
    證明對被上訴人有不加聞問之情形，自無惡意遺棄被上訴人
    或有拒絕同居之主觀情事，揆諸上開說明，顯與民法第1052
    條第1項第5款所定惡意遺棄之要件不合，被上訴人據此為請
    求權基礎請求與上訴人離婚，自難准許。
七、末按民法第1052條第2 項前段規定：「有前項以外之重大事
    由，難以維持婚姻者，夫妻之一方得請求離婚。」乃抽象的
    、概括的離婚事由，係民法親屬編於74年6月3日修正時，為
    因應實際需要，參酌各國立法例，導入破綻主義思想所增設
    。但其事由應由夫妻之一方負責者，僅他方得請求離婚，是
    其所採者為消極破綻主義精神，而非積極破綻主義。乃因如
    肯定有責配偶之離婚請求，無異承認恣意離婚，破壞婚姻秩
    序，且有背於道義，尤其違反自己清白（clean hands）之
    法理，有欠公允，同時亦與國民之法感情及倫理觀念不合。
    又所謂難以維持婚姻之事由，須該事由足以妨害婚姻互敬、
    互愛、互信、互諒之基礎，任何人處於同一境況，均將無法
    維持婚姻，始足當之。再者，任何夫妻一方於婚姻生活過程
    中如逢爭吵，均難免偶而出現較為過激之言詞或行為，是否
    即可遽認其婚姻關係已無存續之價值，尚須依夫妻間相處之
    各種客觀情事綜合判斷，非可僅憑偶一出現之不當言詞或行
    為，即完全否認其婚姻之存續價值。經查：本件兩造於爭吵
    中，上訴人固有出言如事實上之爭點(3)所載不當及過激之言
    詞，然由上訴人於工作之暇仍前往探視被上訴人，且被上訴
    人亦未全然拒絕以觀，顯見兩造間並非毫無情義，復參以上
    訴人與被上訴人年齡相距40餘歲，且其前各自成長環境及文
    化背景亦有差異，自難期其價值觀或生活方式均毫無磨擦，
    此由被上訴人對上訴人所抱怨者多屬生活方式亦可知一般，
    而兩造間觀念之差異，當非不能經由彼此之溝通、互相體諒
    加以克服，實難因偶發之過激言詞或行為，即否定其婚姻關
    係存續之價值。是，本院認僅依事實上之爭點(3)之事由，尚
    難認已有足以妨害婚姻互敬、互愛、互信、互諒之基礎。是
    被上訴人依民法第1052條第2項前段有難以維持婚姻之重大
    事由，請求判決離婚，即無足取。
八、綜上所述，上訴人抗辯，自屬可信，被上訴人主張有民法第
    1052條第1項第5款及第2項之判決離婚事由，即屬無據，不
    應准許。原審判准被上訴人與上訴人離婚，自有未洽。上訴
    意旨指摘原判決不當，求予廢棄改判，為有理由。自應由本
    院予以廢棄改判如主文第二項所示。
九、本件事證已臻明確，兩造其餘攻擊防禦方法及訴訟資料，經
    斟酌後認對判決之結果不生影響，爰不一一詳予論述，附此
    敘明。
十、據上論結，本件上訴為有理由，依民事訴訟法第450條、第
    78條，判決如主文。
中    華    民    國    99    年    10    月    13    日
                  家事法庭審判長法  官 謝志揚
                                法  官 李水源
                                法  官 許仕楓
以上正本係照原本作成。
如不服本判決，應於收受送達後20日內向本院提出上訴書狀，其
未表明上訴理由者，應於提出上訴後20日內向本院補提理由書狀
（均須按他造當事人之人數附繕本）。上訴時應提出委任律師或
具有律師責格之人之委任狀；委任有律師資格者，另應附具律師
資格證書及釋明委任人與受任人有民事訴訟法第466條之1第l項
但書或第2項（詳附註）所定關係之釋明文書影本。如委任律師
提起上訴者，應一併繳納上訴審裁判費。
附註：
民事訴訟法第466條之1（第1項、第2項）：
對於第二審判決上訴，上訴人應委任律師為訴訟代理人。
但上訴人或其他法定代理人具有律師資格者，不在此限。
上訴人之配偶、三親等內之血親、二親等內之姻親，或上訴人為
法人、中央或地方機關時，其所屬專任人員具有律師資格並經法
院認為適當者，亦得為第三審訴訟代理人。
中    華    民    國    99    年    10    月    19    日
                                書記官 李德霞

司法院資訊處製作；財團法人民間司法改革基金會備份。
